【裁判字號】    98,消債聲,34
【裁判日期】    981013
【裁判案由】    聲請免責
【裁判全文】
臺灣板橋地方法院民事裁定  98年度消債聲字第34號
聲  請  人
即  債務人  丙○○
代  理  人  青含國律師
債  權  人  台新國際商業銀行股份有限公司
法定代理人  乙○○
債  權  人  遠東國際商業銀行股份有限公司
法定代理人  丁○○
債  權  人  安泰商業銀行股份有限公司
法定代理人  甲○○
債  權  人  萬泰商業銀行股份有限公司
法定代理人  庚○○
債  權  人  日盛國際商業銀行股份有限公司
法定代理人  己  ○
債  權  人  大眾商業銀行股份有限公司
法定代理人  戊○○
上列債務人丙○○因消費者債務清理事件，本院裁定如下：
    主  文
債務人丙○○不免責。
    理  由
一、按債務人有下列各款情形之一者，法院應為不免責之裁定，
    但債務人證明經普通債權人全體同意者，不在此限：一、於
    七年內曾依破產法或本條例規定受免責；二、隱匿、毀損應
    屬清算財團之財產，或為其他不利於債權人之處分；三、捏
    造債務或承認不真實之債務；四、因浪費、賭博或其他投機
    行為，致財產顯然減少或負擔過重之債務，而生開始清算之
    原因；五、於清算聲請前一年內，已有清算之原因，而隱瞞
    其事實，使他人與之為交易致生損害；六、明知已有清算原
    因之事實，非基於本人之義務，而以特別利於債權人中之一
    人或數人為目的，提供擔保或消滅債務；七、隱匿、毀棄、
    偽造或變造帳簿或其他會計文件之全部或一部，致其財產之
    狀況不真確；八、故意於財產及收入狀況說明書為不實之記
    載，或有其他故意違反本條例所定義務之行為消費者債務清
    理條例第134條定有明文。次按消費者債務清理制度並非在
    使債務人恣意消費所造成之債務，轉嫁予債權人負擔，債務
    人免責制度，應在鼓勵勤勞誠實之債務人，而非縱容債務人
    奢侈浪費，倘債務人於聲請清算前之相當期間內，利用信用
    金融之機會，恣意為非屬通常生活所需之鉅額消費或作奢侈
    性、浪費性之消費，而不在意日後履行返還之能力，反而算
    計消費者債務清理條例中之免責制度，濫用清算程序以規避
    其應負擔之償還責任，自與消費者債務清理條例之立法本旨
    有違。再者，消費者依清算程序清理債務，債權人已因之蒙
    受相當損失，其程序之進行應秉持公正與誠信，如債務人對
    於清算之原因有可歸責性，或有虛偽不實、違反誠信、違反
    本條例所定義務之行為，致害及債權人之權益，或影響清算
    程序之進行，自不宜予以免責（消費者債務清理條例第132
    條例立法理由參照）。
二、本件聲請人即債務人丙○○聲請消費者債務清理事件，前經
    本院於民國98年7 月2 日裁定開始清算程序，並同時終止清
    算程序（本院98年度消債清字第66號），上開終結清算程序
    部分因未據債權人抗告，業已告確定，經本院於98年8 月20
    日發函通知全體無擔保債權人調閱債務人所有消費明細結果
    ，下列債權人均具狀表示不同意債務人免責，另本院於同年
    9 月9 日發函通知債務人於收受送達後10日內就債權人表示
    不同意債務人免責陳述意見，其等意見如下：
  (一)債權人台新國際商業銀行股份有限公司表示：由債務人之現
    金卡提領明細，可得知債務人於93年10月至同年12月，短短
    3個月期間提領金額高達新臺幣（下同）16萬元，另於94年1
    月密集提領現金高達10萬元，此般高金額提領使用情形，實
    不符合一般人生活日常消費支出行為，明顯踰越債務人收入
    狀況，故債務人浪費之行為明顯可見，是法院應依消債條例
    第134 條第4 項規定為不免責裁定等語。另債務人表示：該
    期間係因欲回本業，故放棄計程車賺錢，專心於工作規劃，
    這幾個月扶養2 名子女而需提領現金支應生活所需云云。
  (二)債權人遠東國際商業銀行股份有限公司表示：由債務人之信
    用卡消費明細顯示，債務人之欠款有預借現金、高額通訊費
    用、旅行社、3C商品、大賣場及電視購物等消費紀錄，核其
    性質顯示一般通常生活之必要費用，其消費逾越可支配之所
    得，顯屬消債條例第134 條第4 款所稱「浪費、賭博或其他
    投機行為，致財產顯然減少或負擔過重債務」，倘對債務人
    為免責之處分，顯對各債權人不公等語。另債務人表示：所
    謂預借現金，細看該行所提供之資料，至93年6 月8 日止，
    欠款為0 ，而所稱高額通訊費，為當時債務人使用和信900
    元，而能送1 隻免費手機，網內互打免費，網外送30分鐘，
    每月費用900 至1,000 元之間，係因開計程車有時需要與客
    戶聯絡需要，至於電視購物也僅購買1 次，當時是購買廉價
    電腦，考量到2 個小孩讀書學習上的需要，而所謂3C購物刷
    卡金為1,189 元，係購買光碟及文具所為云云。
  (三)債權人萬泰商業銀行股份有限公司表示：由債務人之現金卡
    交易明細，可得知債務人於91年8 月19日開始動用即提領2
    萬元，並於91年期間提領5 萬元、92年期間提領10萬元、94
    年期間提領9 萬元、95年期間提領106,000 元，債務人曾於
    94年10月24日清償完畢，復又於94年11月至95年3 月連續提
    領達16萬元，且債務人當時已捉襟見肘、不敷支出，卻不見
    債務人節約用度仍恣意提領，使債台高築，致負擔過重債務
    ，顯有消債條例第134 條第1 項第4 款所禁止事項，實有不
    免責事由等語。另債務人表示：其雖於94年11月至95年3 月
    共借了160,000 元，惟僅積欠127,242 元，顯見當時借款亦
    多數用來還款及支付生活費云云。
  (四)債權人日盛國際商業銀行股份有限公司表示：由債務人之信
    用卡歷史消費明細資料，顯示其自87年5 月起已在使用循環
    款項並繳交最低應繳款項，其中有多筆預借現金，是債務人
    自87年5 月已知還款能力有限，更應量力為出，而非不知樽
    節持續消費，由此可觀債務人消費時並不知節制，而今又藉
    程序之便欲為免責，此舉無異鼓勵債務人不當消費，更不符
    誠信原則，是應為不免責裁定等語。另債務人表示：因聲請
    人開計程車，刷卡加油有降價優惠，故刷卡次數較多，或是
    到超市購買一些日常必需品，係為了集點數，配合該行之促
    銷活動，實不構成浪費之標準云云。
  (五)債權人大眾商業銀行股份有限公司表示：由債務人現金卡提
    領明細，可知債務人於92年4 月提領現金39,000元、93年4
    月提領現金28,600元、94年4 月預借現金2 萬元、94年7 月
    預借現金22,000元、94年8 月提領現金30,100元、94年9 月
    提領現金19,100元，其性質屬非一般通常生活必要費用，其
    消費逾越可得支配所得，顯屬消債條例第134 條第4 款所稱
    情形等語。另債務人表示：最後積欠該行金額為38,752元，
    明顯差距120,048 元，可見該行係誤會債務人有浪費、賭博
    之行為云云。
三、經查：
  (一)依債權人所提出債務人於上開各債權銀行信用卡刷卡消費紀
    錄及現金卡交易明細，顯示債務人之刷卡消費大多集中於東
    森得易購股份有限公司、和信電訊股份有限公司2 處。其中
    債務人向本院聲請清算前之94年8 月至95年3 月間，於東森
    得意購股份有限公司消費金額總計16,528元，91年4 月至95
    年3 月間，於和信電訊股份有限公司每月平均電信費用超過
    1 仟元。復查債務人於88年3 月23日在美商賀寶芙股份有限
    公司台灣分公司刷卡消費26,556元，於89年4 月8 日在春天
    旅行社股份有限公司松山分公司刷卡消費19,300元，於90年
    4 月26日在名昕銀樓刷卡消費9,800 元，於93年7 月8 日、
    95年2 月24日在三竹旅行社股份有限公司刷卡消費27,060元
    、14,240元，合計共41,300元，於95年2 月22日在雲林鵝肉
    城餐廳刷卡消費14,049元。另債務人向數家銀行預借現金，
    其中於92年9 月間，向日盛國際商業銀行股份有限公司預借
    現金共4 萬元，於92年10月間，預借現金3 萬元。93年10至
    12月間，向台新國際商業銀行股份有限公司每月預借現金4
    萬至8 萬元不等，合計總額高達16萬元，平均每月提領超過
    5 萬元，其中於93年11月高達8 萬元，於94年1 月間提領金
    額更高達10萬元，於94年3 月、4 月、9 月每月提領金額亦
    均高達40,000元至88,000元不等。於94年11月至95年3 月間
    ，向萬泰商業銀行股份有限公司提領金額高達16萬元，平均
    每月提領金額超過3 萬元。
  (二)債務人雖表示其預借現金係用以支付2 名子女及配偶一家共
    4 口之生活所需，惟查，依債務人之財產及收入狀況說明書
    （見本院97年度消債更字第214 號卷第2 頁），其每月支出
    僅約大於收入4,020 元【計算式：（1,463,232-1,366,753
    ）÷24=4,020（元以下四捨五入）】，而其於上開期間每月
    預借現金金額均超過3 萬元，更有於單月高達10萬元，足認
    債務人於上開期間之支出與一般家庭日常所需支出顯不相當
    。
  (三)債務人尚有上開銀樓、旅行社、直銷商、餐廳等高額消費支
    出，因此，各債權銀行皆認債務人上開大筆刷卡消費，且多
    為銀樓、餐廳、旅行社等非日常生活必要支出，而有奢靡消
    費之情事，及高度道德風險之虞，顯非無據，堪認債務人應
    有「因浪費、賭博或其他投機行為，致財產顯然減少或負擔
    過重之債務，而生開始清算之原因」情事存在。
四、綜上所述，本件堪認債務人有消債條例第134 條第4 款所規
    定之不應免責之情形存在，爰裁定如主文。
中    華    民    國    98    年    10    月    13    日
              民事第一庭  法  官  高文淵
上為正本係照原本作成
如不服本裁定，應於裁定送達後10日內，以書狀向本院提出抗告
，並繳納抗告費新臺幣1千元
中    華    民    國    98    年    10    月    13    日
                          書記官  許慧貞


司法院資訊處製作；財團法人民間司法改革基金會備份。
